【裁判字號】    98,交抗,1515
【裁判日期】    980903
【裁判案由】    違反道路交通管理處罰條例
【裁判全文】
臺灣高等法院交通事件裁定            98年度交抗字第1515號
抗   告   人
即原處分機關  交通部公路總局新竹區監理所
代   表   人  柯武
受  處 分 人  甲○○
上列抗告人因受處分人違反道路交通管理處罰條例案件，不服臺
灣桃園地方法院中華民國98年 5月20日所為裁定（98年度交聲字
第1036號），提起抗告，本院裁定如下：
    主  文
抗告駁回。
    理  由
一、受處分人甲○○於民國98年4月12日凌晨1時59分許，駕駛車
    牌號碼HW-0096 號自用一般小貨車，行經桃園縣中壢市○○
    路○ 段與龍慈路口時，為警攔停實施酒測，測得其吐氣所含
    酒精濃度達每公升0.45毫克，超過法定標準之事實，為受處
    分人所承認，並有酒測單可稽，受處分人酒後駕車之違規，
    自堪認定。原裁定參諸道路交通管理處罰條例第68條之修正
    過程與修正理由，認行為人有道路交通管理處罰條例第35條
    第1項第1款所規定之違規行為，須吊扣駕駛執照時，應僅能
    吊扣行為人違法或違規當時駕駛車輛所憑之駕駛執照，不得
    再吊扣行為人所持有、與駕駛違規車輛無關之其他各級車類
    駕駛執照。而以原處分機關依道路交通管理處罰條例第35條
    第1項第1款、第24條第1項第2款、道路交通管理事件統一裁
    罰基準表規定，裁處受處分人罰鍰新臺幣（下同）34,500元
    ，並施以道安講習處分，認雖無違誤，惟以原處分機關逕行
    吊扣受處分人職業聯結車駕駛執照，已逾越修正後道路交通
    管理處罰條例第68條之規範意涵及範圍，難認合法。因而撤
    銷原處分，裁處受處分人罰鍰34,500元，並施以道路交通安
    全講習等語。
二、抗告意旨略以：
  (一)受處分人於酒後駕駛一般小型車遭警攔查舉發之際，係持用
    職業聯結車駕駛執照。雖現行道路交通管理處罰條例第68條
    規定，吊扣駕照處分已不包括吊扣各級車類之駕駛執照，惟
    該條文係指駕駛人因違規遭吊扣該違規車類之駕駛執照後，
    不再另予吊扣其他各級車類駕駛執照之情形，與駕駛人持高
    一級駕駛執照，駕駛低一級車類之情形尚屬有間，自不得比
    附適用，仍應吊扣駕駛人所持用之高一級駕駛執照，即酒後
    駕駛自用小貨車遭警攔查舉發之際所持用職業聯結車駕駛執
    照，才屬適法。況駕駛人使用較高等級駕駛執照駕駛次等級
    之車輛違規時，若僅能吊扣其所駕駛之該等級車輛之駕駛執
    照，無異宣告免除持有較高等級駕駛執照之駕駛人駕駛次等
    級車輛違規時吊扣執照之處罰，且無法達到道路交通管理處
    罰條例所規定以吊扣駕駛執照之方式，禁止駕駛人為對他人
    生命、身體、財產法益、或公共安全法益有重大危害行為之
    立法目的，且有鼓勵社會大眾多考高一等級之駕駛執照，即
    可多次違規之嫌。受處分人既持職業聯結車駕駛執照駕駛小
    型車，該駕駛執照即等同小型車駕駛執照，受處分人於駕駛
    小型車違規，遭吊扣所持用駕駛之職業聯結車駕駛執照，並
    未違反比例原則。
  (二)受處分人為領有聯結車駕駛執照者，依道路交通安全規則第
    61條規定，得駕駛大客車、大貨車、代用大客車、大客貨兩
    用車、曳引車、小型車、輕型機器腳踏車。依道路交通管理
    處罰條例第35條第 1項規定，受處分人酒後駕車，應將其違
    規當時所持駕駛執照吊扣 1年。原裁定認不須吊扣受處分人
    之駕駛執照，則其得繼續駕駛自用小型車，對酒後駕車須吊
    扣駕照、限制駕駛權利之其他駕駛人，顯不公平。又對於無
    照駕駛之人，酒後駕車尚須依道路交通管理處罰條例第67條
    第6項規定，受有1年內不得考領駕照之限制，惟本件受處分
    人不須吊扣駕照，亦不須受不得考領駕照之限制，得繼續駕
    駛違規當時車種，亦違反公平原則云云。
三、經查：
  (一)道路交通管理處罰條例第68條業於94年12月14日修正，並自
    95年3月1日施行，修正前之道路交通管理處罰條例第68條規
    定：「汽車駕駛人，因違反本條例及道路交通安全規則之規
    定，受吊扣或吊銷駕駛執照處分時，吊扣或吊銷其持有各級
    車類之駕駛執照」，而修正後為：「汽車駕駛人，因違反本
    條例及道路交通安全規則之規定，受吊銷駕駛執照處分時，
    吊銷其持有各級車類之駕駛執照」，即將原條文中之「吊扣
    或」3 字刪除，查其立法過程，該條文修正前之原提案修正
    條文為：「汽、機車駕駛人，因違反本條例及道路交通安全
    規則之規定，受吊扣或吊銷駕駛執照處分時，吊扣或吊銷其
    違法或違規當時所駕駛車輛之駕駛執照。」，交通部雖於委
    員審查會時表達反對意見，認為此修正結果將產生如駕駛人
    以其領有之聯結車、大客車、大貨車駕駛執照駕駛小型車，
    而有違規酒後駕車、肇事逃逸等情時，將無法吊扣或吊銷其
    所持駕駛執照，以達有效處罰與維護道路交通安全之目的，
    然立法者考量因違規而吊扣駕照，不宜連其他如職業上、生
    活上所需之駕照一併吊扣，否則恐影響人民工作及生活甚鉅
    ，有失之過酷等情，最終協商通過之道路交通管理處罰條例
    第68條，係將「吊扣或」3 字刪除（以上立法過程，有立法
    院公報第94卷第48期第 2冊第107頁至第136頁、第94卷第70
    期第135頁至第141頁可考）。顯見立法者之真意，在於汽車
    駕駛人因違反道路交通管理處罰條例及道路交通安全規則之
    規定，受「吊銷駕照」處分者，仍維持一併吊銷其持有各級
    車類之駕駛執照，至於受「吊扣」駕駛執照處分時，僅能「
    吊扣」違規當時所駕駛車輛之駕駛執照，不能再擴大適用而
    「吊扣」其持有各級車類之駕駛執照，至為顯明。換言之，
    依修正後之規定意旨，受處分人駕駛一般小型車違規，僅得
    吊扣其一般小型車駕照，不得吊扣其職業聯結車駕照。
  (二)「道路交通安全規則」係交通部會同內政部依據道路交通管
    理處罰條例第92條第 1項所訂定之行政命令。依道路交通安
    全規則第61條規定：「汽車駕駛人取得高一級車類之駕駛資
    格者，應換發駕駛執照，並准其駕駛較低級車類之車輛。」
    基此一人一照原則，一般汽車駕駛人即使已取得不同級車類
    之駕駛資格，亦僅得持有一張即最高一級車類之駕駛執照。
    本件受處分人領有職業聯結車駕駛執照，其酒後駕駛自用一
    般小型車之違規事證，固屬明確，惟修正後之道路交通管理
    處罰條例第68條規定既將「吊扣」等字刪除，駕駛人受吊扣
    駕駛執照處分時，自不再吊扣其持有各級車類之駕駛執照。
    行政機關因行政目的所設之「一人一照」原則，致受處分人
    無一般自用小型車駕駛執照可供吊扣，原處分機關逕行吊扣
    受處分人之職業聯結車駕駛執照，雖可達成限制受處分人繼
    續駕駛一般小型車之目的，惟亦同時限制受處分人駕駛其他
    種車輛之權利，使用之手段顯逾其所欲達到之目的，而欠缺
    比例性，逾越修正後道路交通管理處罰條例第68條之規範意
    涵及範圍。是以行政機關於作成吊扣駕駛執照處分時，應就
    行為人所應吊扣之駕駛執照種類予以限定，始符合依法行政
    原則（臺灣高等法院暨所屬法院97 年法律座談會刑事類提
    案第40號討論暨審查意見同此意旨）。
  (三)原審認原處分機關對受處分人所為吊扣職業聯結車駕駛執照
    之處分有所違誤，而撤銷受處分人關於吊扣職業聯結車駕駛
    執照之裁處，經核尚無不合。原處分機關提起抗告，指摘原
    裁定不當，並無理由，應予駁回。
四、據上論結，應依道路交通管理處罰條例第89條、道路交通案
    件處理辦法第26條，刑事訴訟法第412條，裁定如主文。
中    華    民    國    98    年    9     月     3    日
            刑事第二十一庭  審判長法  官  蔡聰明
                                  法  官  許永煌
                                  法  官  趙文卿
以上正本證明與原本無異。
不得再抗告。
                                  書記官  葉金發
中    華    民    國    98    年    9     月    3     日


司法院資訊處製作；財團法人民間司法改革基金會備份。
